臺灣臺北地方法院刑事判決　　　　　92年度自更(一)字第71號
自　訴　人　甲○○
被　　　告　乙○○
選任辯護人　張衛航律師
　　　　　　盧立仁律師
上列被告因誹謗案件，經自訴人提起自訴（92年度自字第323 號
），經本院判決自訴不受理，自訴人不服提起上訴，嗣經台灣高
等法院以92年度上易字第2956號撤銷發回，本院判決如下：
    主   文
本件自訴不受理。
    理   由
一、自訴意旨詳如附件自訴狀所載。
二、按告訴乃論之罪，已不得為告訴者，不得再行自訴。不得提
    起自訴而提起者，應諭知不受理之判決。告訴乃論之罪，其
    告訴應自得為告訴之人知悉犯人之時起，於6 個月內為之，
    刑事訴訟法第322 條、第334 條、第237 條第1 項定有明文
    。又按連續犯之成立，除主觀上須基於一個概括之犯意外，
    客觀上須先後數行為，逐次實施而具連續性，侵害數個同性
    質之法益，其每一前行為與次行為，依一般社會健全觀念，
    在時間差距上，可以分開，在刑法評價上，各具獨立性，每
    次行為皆可獨立成罪，構成同一之罪名，始足當之；如數行
    為於同時同地或密切接近之時地實施，侵害同一之法益，各
    行為之獨立性極為薄弱，依一般社會健全觀念，在時間差距
    上，難以強行分開，在刑法評價上，以視為數個舉動之接續
    施行，合為包括之一行為予以評價，較為合理，則屬接續犯
    ，而為包括之一罪。
三、經查：
    (一)自訴人指訴被告明知自訴人未指稱案外人涂醒哲在辦公室
      之「緋聞」，竟於91年10月7 日上午9 時立法院中興大樓
      一樓貴賓室召開記者會，公開誣指自訴人「投機取巧，利
      用案情尚未明朗的這段期間趕搭順風車，以誣指涂醒哲求
      取媒體曝光的作法更加令人不恥」、「立委甲○○抨擊涂
      醒哲在辦公室與他人發生性關係，但根據何在？在甲○○
      所召開的記者會中既缺乏照片、錄音帶、錄影帶等明確事
      證，也沒有目擊證人，從頭到尾僅是引述八卦傳聞亂講話
      ，可說是徹底濫用立委職權誣指政府官員的最壞示範」、
      「．．．但甲○○這種僅引述八卦傳聞就召開記者會的行
      徑更應受到譴責，我們除了要求親民黨團對黨籍立委作出
      必要懲處之處，也要求立法院紀律委員會嚴懲此事，以正
      風紀！」等語外，復又接受記者訪問宣稱：「我們來指控
      甲○○委員，在涂醒哲KTV 事件裡面，她在報上講說那個
      涂代署長在他辦公室和員工，女性的員工做愛，被清潔工
      撞見。我想像這種事沒有根據，沒有事實，也不是她親眼
      看到，然後就這樣亂講、亂評論，我是在想這樣對一個政
      務官損傷相當大，人家的尊嚴放在地上在踩．．．像這樣
      亂講話的委員，像李慶安、甲○○委員等等，應該要移送
      紀律委員會來處分。同時我在這裡要求，她們兩位都是親
      民黨的黨籍委員，我想親民黨的主席宋楚瑜先生，應該出
      來、站出來為他所屬的委員來公開道歉，向社會大眾道歉
      ，同時好好的約束他所屬的委員，我想記者會開，不要亂
      開，開一定要有證據，不是說想到就開，然後說一些八卦
      的，讓整個立法院的形象大大損傷．．．」等語，有其所
      提出之被告與案外人邱永仁、林豐喜等人召開記者會之通
      知單影本、91年10月7 日環球電視台「火線話題」錄影帶
      謄錄稿在卷可稽。自訴人據此主張被告除於前開時、地召
      開記者會外，尚於記者會後接受訪問，而連續2 次誹謗自
      訴人。
    (二)惟依被告於本院行準備程序時供稱：「我是在91年10月7
      日開記者會之後，在記者會現場有接受記者的訪問，這是
      在室內，我連走到室外都沒有」等語（見本院94年9 月9
      日準備程序筆錄第2 頁），又依自訴人所提出之環球電視
      台「火線話題」錄影帶謄錄稿載明：「我們剛剛看到的畫
      面，就是民進黨立法委員乙○○今天早上開記者會，他後
      來在記者會後所特別表示．．．」等語，亦即被告接受記
      者訪問之時間乃係在記者會結束後；復衡諸常情，公眾人
      物就特定主題召開記者會時，參加之採訪記者如就記者會
      所公開之內容，有高度興趣而需深入探討時，採訪記者勢
      將會在記者會後，立即就記者會之主題及內容，對記者會
      之主持人再行訪問，被告前揭供稱，尚屬事理之常，應可
      採信。是以，被告召開記者會及會後接受記者採訪之前後
      2 次行為，應係在密切接近之時地實施，堪以認定。
    (三)參之被告召開記者會及會後接受記者採訪所陳述之內容，
      均是在說明有關自訴人召開記者會指控案外人涂醒哲在辦
      公室之「緋聞」等情，而自訴人於本院審理時亦自承：內
      容大同小異等語（見本院94年10月13日審判筆錄第2 頁）
      ，則被告前後2 次行為，經核均係侵害同一法益，依一般
      社會健全觀念，兩者在時間差距及目的上，實在難以強行
      分開，各個行為之獨立性當極為薄弱，在刑法評價上，以
      視為數個舉動之接續施行，合為包括之一行為予以評價，
      較為合理，從而，被告前後2 次行為應屬接續犯，而為包
      括之一罪。自訴人認被告前後2 次行為係屬連續犯云云，
      顯有誤會，不足採憑。
    (四)基上，被告召開記者會及會後接受記者採訪前後2 次行為
      ，既屬接續犯而為包括之一罪，非連續犯，自無大法官釋
      字第108 號解釋之適用，是其告訴期間當自得為告訴之人
      知悉犯人之時起算，於6 個月內為之；而依自訴人於本院
      前審審理時供稱：「．．．是因為看到邱永仁和被告召開
      記者會，我還親自到邱永仁面前，．．．我說『你要開的
      記者會內容不是事實，你要說的若不是事實，我會告你』
      ，．．．因為邱永仁是跟被告同時召開記者會，我是要去
      阻止這場記者會，他們連我講的事實都不肯聽。我當天後
      來由電視上看到報導的內容和他們召開記者會的內容一樣
      ．．．」等語（見本院92年度自字第323 號卷第72頁、第
      73頁），顯見自訴人於91年10月7 日當日即知被告之犯行
      ，對於被告前開接續2 次之犯行，其告訴期間當應由該日
      起算，乃自訴人竟遲至92年4 月16日始向本院提起自訴，
      有自訴狀上之本院收狀戳可稽，顯已逾告訴期間6 月，揆
      之前開說明，已不得提起自訴，應為不受理判決之諭知。
四、92年2 月6 日修正公布，同年9 月1 日施行之刑事訴訟法第
    319 條第2 項，已明定自訴之提起，應委任律師為之，而本
    件既經台灣高等法院發回第一審更審，為另一審級訴訟程序
    之開始，新法既已施行，自訴人本應適用上開規定強制委任
    律師為代理人，然而，本件自訴人提起自訴不合法，應為不
    受理判決之諭知，已如前述，本院自毋須再命補正委任律師
    為代理人（最高法院94年度第6 、7 次刑事庭會議決議參照
    ），附此敘明。
五、刑事訴訟法第343 條、第307 條既規定諭知不受理判決得不
    經言詞辯論為之，則被告是否到庭參與辯論，對於本件判決
    均不生影響，亦併此敘明。
據上論斷，應依刑事訴訟法第343 條、第307 條、第334 條，判
決如主文。
中　　華　　民　　國　　94　　年　　10　　月　　27　　日
                  刑事第七庭  審判長法  官  梁耀鑌
                                    法  官  蔡正雄
                                    法  官  蔡守訓
以上正本證明與原本無異。
如不服本判決應於送達後10日內向本院提出上訴狀
                                    書記官  廖純瑜
中　　華　　民　　國　　94　　年　　10　　月　　27　　日
